臺灣南投地方法院刑事判決
107年度金訴字第10號
公  訴  人  臺灣南投地方檢察署檢察官 
被      告  蔡宗賢



上列被告因洗錢防制法等案件，經檢察官提起公訴（107 年度偵
字第2487號），被告於準備程序中就被訴事實為有罪之陳述，經
告以簡式審判之旨，並聽取當事人之意見後，本院合議庭裁定由
受命法官獨任進行簡式審判程序，判決如下：
    主    文
乙○○共同犯參與犯罪組織罪，處有期徒刑參月，如易科罰金，
以新臺幣壹仟元折算壹日。扣案如附表二編號７所示之物，沒收
之。
    犯罪事實
一、甲○○（已歿，另為不受理判決）經由李○凱（真實姓名詳
　　卷）介紹，於民國107 年5 月22日下午3 、4 時許加入李○
　　凱等人所操縱、指揮之WECHAT通訊軟體名稱「攻擊組」之群
　　組，為3 人以上所組成以實施詐術、洗錢為手段具有持續性
　　及牟利性之有結構性組織之車手集團，乙○○於同年5 月23
　　日上午8 時許再經甲○○介紹認識李○凱後加入該群組（計
　　有5 人），甲○○、乙○○將負責擔任車手工作，每次可獲
　　取提領款項百分之1 為報酬。其等2 人於107 年5 月23日上
　　午持李○凱所交付如附表一所示人頭帳戶之金融卡，利用金
　　融機構自動櫃員機測試如附表一所示人頭帳戶之金融卡是否
　　可以使用（過卡），並將測試結果之自動櫃員機畫面或交易
　　明細表，以手機拍照後傳送至「攻擊組」群組。嗣於同日下
　　午2 時許，其等2 人在南投縣○○鎮○○路0 段000 號全家
　　超商等候李○凱時為警查獲，警方徵得甲○○、乙○○同意
　　後進行搜索，扣得如附表二所示之物，再經警方檢視扣案之
　　門號0000000000號行動電話內發現WECHAT通訊軟體名稱「攻
　　擊組」群組對話紀錄，循線查悉上情。　　
二、案經南投縣政府警察局草屯分局報告臺灣南投地方檢察署檢
　　察官偵查起訴。 
    理    由
一、程序方面：
　  被告乙○○所犯組織犯罪防制條例第3 條第1 項後段之參與
　　犯罪組織罪，係死刑、無期徒刑、最輕本刑為3 年以上有期
　　徒刑以外之罪，且非高等法院管轄第一審案件，被告於本院
　　準備程序中，先就被訴事實為有罪之陳述，經告知簡式審判
　　程序之旨，並聽取檢察官、被告之意見後，本院合議庭裁定
　　由受命法官獨任進行簡式審判程序；又本案之證據調查，依
　　刑事訴訟法第273 條之2 規定，不受同法第159 條第1 項、
　　第161 條之2 、第161 條之3 、第 163條之1 及第164 條至
　　第170 條之限制。
二、認定犯罪事實所憑之證據及理由：
    上揭犯罪事實業據被告於警詢、偵訊、本院準備程序及審理
　　時（見警卷第23至31頁、偵卷第13至16頁、本院卷一第 173
　　頁、本院卷二第91頁）坦承不諱，核與證人李○凱（見本院
　　卷二第73至82頁）證述情節大致相符，並有國泰世華銀行自
　　動櫃員機交易明細表、南投縣政府警察局草屯分局扣押物品
　　目錄表、刑案現場照片、金融卡照片、WECHAT「攻擊組」群
　　組對話紀錄及擷取畫面、超商監視器擷取畫面（見警卷第59
　　、67、69、73至141 頁）、台灣企銀客戶基本資料及交易明
　　細、第一銀行客戶基本資料及交易明細、臺灣銀行客戶基本
　　資料及交易明細、勘驗報告（偵卷第25、28、29、31至37、
　　41、42、54、55頁）等件附卷可稽，足認被告之自白與事實
　　相符，得予採信。應予說明者是，對照相關自動提款機編號
　　、交易明細所示之提款機編號（見警卷第109 頁、偵卷第42
　　頁、本院卷一第79、82、213 頁），起訴書附表所載測試地
　　點容有誤載，應予更正如附表一所示。本案事證明確，被告
　　之犯行可以認定，應予依法論科。
三、論罪科刑之理由：
  ㈠按本條例所稱犯罪組織，指3 人以上，以實施強暴、脅迫、
　　詐術、恐嚇為手段或最重本刑逾5 年有期徒刑之刑之罪，所
　　組成具有持續性或牟利性之有結構性組織。前項有結構性組
　　織，指非為立即實施犯罪而隨意組成，不以具有名稱、規約
　　、儀式、固定處所、成員持續參與或分工明確為必要。組織
　　犯罪防制條例第2 條定有明文。核被告所為，係犯組織犯罪
　　防制條例第3 條第1 項後段之參與犯罪組織罪。
　㈡次按，「必要共犯」依犯罪之性質，尚可分為「聚合犯」與
　　「對向犯」，其二人以上朝同一目標共同參與犯罪之實施者
　　，謂之「聚合犯」，如刑法分則之公然聚眾施強暴、脅迫罪
　　、參與犯罪結社罪、輪姦罪等是，因其本質上即屬共同正犯
　　，故除法律依其首謀、下手實施或在場助勢等參與犯罪程度
　　之不同，而異其刑罰之規定時，各參與不同程度犯罪行為者
　　之間，不能適用刑法總則共犯之規定外，其餘均應引用刑法
　　第28條共同正犯之規定（最高法院81年台非字第233 號判決
　　要旨參照）。準此，被告與同案被告甲○○之犯罪參與程度
　　均為「參與」者，且就本案犯行，有犯意聯絡及行為分擔，
　　揆諸前揭判決要旨，應依刑法第28條論以共同正犯（最高法
　　院110 年度台上字第4706號判決意旨參照）。　　　　　　
　㈢再按，犯第3 條之罪自首，並自動解散或脫離其所屬之犯罪
　　組織者，減輕或免除其刑；因其提供資料，而查獲該犯罪組
　　織者，亦同；偵查及審判中均自白者，減輕其刑。組織犯罪
　　防制條例第8 條第1 項定有明文。查被告於警詢、偵訊、本
　　院準備程序及審理時均有坦承犯行，已如前述，應依組織犯
　　罪防制條例第8 條第1 項規定減輕其刑。
　㈣又按，發起、主持、操縱或指揮犯罪組織者，處3 年以上10
　　年以下有期徒刑，得併科新臺幣1 億元以下罰金；參與者，
　　處6 月以上5 年以下有期徒刑，得併科新臺幣1 千萬元以下
　　罰金。但參與情節輕微者，得減輕或免除其刑。組織犯罪防
　　制條例第3 條第1 項定有明文。有期徒刑、拘役、罰金減輕
　　者，減輕其刑至2 分之1 。但同時有免除其刑之規定者，其
　　減輕得減至3 分之2 。有2 種以上刑之減輕者，先依較少之
　　數減輕之。刑法第66條、第71條第2 項復分別定有明文。查
    被告於107 年5 月23日參與犯罪組織後即被查獲，亦僅進行
    過卡行為，參與時間短暫、情節尚屬輕微，爰依組織犯罪防
　　制條例第3 條第1 項後段規定減輕其刑，並依法遞減之（先
　　依組織犯罪防制條例第8 條第1 項規定減輕其刑，再依同條
　　例第3 條第1 項後段規定遞減之）。
　㈤爰審酌被告明知加入之群組係為從事詐欺、洗錢之車手集團
　　，竟仍率爾參與，非僅有害社會秩序，並且危及他人權益，
　　行為實屬不該，兼衡其犯後坦承犯行、具有悔意，尚未實際
　　從事犯罪行為、亦未因此獲得報酬，犯罪之動機、目的、手
　　段、情節、所生危害，及其自述國中畢業之智識程度，目前
　　從事漁貨搬運工作、家庭經濟狀況勉持之生活狀況（見本院
　　卷三第65頁）等一切情狀，量處如主文所示之刑，並諭知易
　　科罰金之折算標準。 
　㈥而按，106 年4 月19日修正公布之組織犯罪防制條例第3 條
　　第3 項規定：「犯第1 項之罪者，應於刑之執行前，令入勞
　　動場所，強制工作，其期間為3 年。」就受處分人之人身自
　　由所為限制，違反憲法比例原則及憲法明顯區隔原則之要求
　　，與憲法第8 條保障人身自由之意旨不符，應自本解釋公布
　　之日起失其效力（大法官釋字第812 號解釋參照）。拘束人
　　身自由之保安處分，亦有罪刑法定原則及法律不溯及既往原
　　則之適用，其因行為後法律變更而發生新舊法律之規定不同
　　者，應依刑法第1 條、第2 條第1 項規定，定其應適用之法
　　律（最高法院111 年度台上字第392 號判決意旨參照）。是
　　以，組織犯罪防制條例第3 條第3 項之規定既經大法官釋字
　　第812 號解釋宣告失其效力，本案自無從對被告為強制工作
　　之宣告。　
　㈦不另為無罪之諭知（洗錢防制法部分）
　　起訴意旨固認為被告與同案被告甲○○之6 次過卡（測試）
　　行為另涉犯洗錢防制法第15條第1 項第2 款之特殊洗錢罪、
　　並應分別論罪。然按，洗錢犯罪之偵辦在具體個案中經常只
　　見可疑金流，未必了解可疑金流所由來之犯罪行為，是以多
　　數國家就洗錢犯罪之立法，多以具備前置犯罪為必要，以合
　　理限制洗錢犯罪之成立，至於前置犯罪是否經判決有罪則非
　　所問。亦即，只要有證據證明該可疑金流與特定犯罪有所連
　　結即可，蓋從犯罪者之角度觀察，犯罪行為人為避免犯行遭
　　查獲，會盡全力滅證，但對於犯罪之成果即犯罪所得，反而
　　會盡全力維護，顯見洗錢犯罪之本質上本無從確知犯罪行為
　　之存在，僅為合理限制洗錢犯罪之處罰，乃以不法金流與特
　　定犯罪有連結為必要。然在不法金流未必可與特定犯罪進行
　　連結，但依犯罪行為人取得該不法金流之方式，已明顯與洗
　　錢防制規定相悖，有意規避洗錢防制規定，為落實洗錢防制
　　，避免不法金流流動，對於規避洗錢防制規定而取得不明財
　　產者，亦應處罰，爰參考澳洲刑法立法例予以規範，增訂第
　　1 項。惟此種特殊洗錢罪，應適度限制其適用範圍，定明其
　　所收受、持有、使用之財產無合理來源，與收入顯不相當，
　　且其取得以符合下列列舉之類型者為限：㈡類型二：行為人
　　以不正方法取得他人向金融機構申請開立之帳戶。行為人雖
　　未使用冒名或假名之方式為交易，然行為人以不正方法，例
　　如：向無特殊信賴關係之他人租用、購買或施用詐術取得帳
　　戶使用，製造金流斷點，妨礙金融秩序。此又以我國近年詐
　　欺集團車手在臺以複製或收受包裹取得之提款卡大額提取詐
　　騙款項案件為常見。況現今個人申請金融帳戶極為便利，行
　　為人捨此而購買或租用帳戶，甚至詐取帳戶使用，顯具高度
　　隱匿資產之動機，更助長洗錢犯罪發生，爰為第1 項第2 款
　　規定（洗錢防制法第15條修正理由參照）。行為人以一參與
　　詐欺犯罪組織，並分工加重詐欺行為，同時觸犯參與犯罪組
　　織罪及加重詐欺取財罪，雖其參與犯罪組織之時、地與加重
　　詐欺取財之時、地，在自然意義上非完全一致，然二者仍有
　　部分合致，且犯罪目的單一，依一般社會通念，認應評價為
　　一罪方符合刑罰公平原則，應屬想像競合犯，如予數罪併罰
　　，反有過度評價之疑，實與人民法律感情不相契合（最高法
　　院107 年度台上字第1066號判決意旨參照）。法院審判之範
　　圍，係以檢察官起訴之事實為準，在不妨害起訴事實同一之
　　範圍內，法院應本於職權，認定事實，適用法律，不受檢察
　　官起訴法條及所主張罪數之拘束，故如檢察官以數罪併罰起
　　訴，法院審理結果，亦認應成立數罪，固應予分論併罰，但
　　如認數罪間有裁判上之一罪關係，應從一重罪論處，即無仍
　　依檢察官之主張，予以併罰之餘地，反之亦同。又實質上或
　　裁判上一罪之案件，其刑罰權均僅有一個，在訴訟法上自亦
　　無從分割（最高法院90年度台上字第3750號判決意旨參照）
　　。查洗錢防制法第15條第1 項第2 款之特殊洗錢罪，除需具
　　備「以不正方法取得他人向金融機構申請開立之帳戶」之要
　　件，尚需具備「收受、持有或使用之財物或財產上利益，而
　　無合理來源且與收入顯不相當」之要件，而卷內證據非僅無
　　從認定附表一所示之人頭帳戶係以不正方法取得（如施用詐
　　術取得），亦無顯示該些人頭帳戶內有不法金流進出（如被
　　害款項匯入），自難就此部分為有罪之認定。且被告之6 次
　　過卡行為為被告於參與犯罪組織之同日所為，二者行為部分
　　合致，6 次過卡行為時間密接、地點相同或相近（為接續犯
　　之包括一罪），與參與犯罪組織部分均為想像競合犯之裁判
　　上一罪關係；起訴意旨認為6 次過卡（測試）行為應予分別
　　論罪，尚有誤會。又此（特殊洗錢罪）部分若有成立犯罪，
　　與前開有罪（參與犯罪組織罪）部分為想像競合之裁判上一
　　罪關係，爰不另為無罪之諭知。
　㈧沒收
　　扣案如附表二編號7 所示之行動電話為被告所有、供犯罪所
　　用（加入「攻擊組」群組）之物（見本院卷一第173 頁），
　　爰依刑法第38條第2 項規定予以宣告沒收。至於其餘扣案物
　　品，或屬同案被告甲○○所有（附表二編號5 、6 ）、或非
　　被告所有（附表二編號1 至3 ）、或非犯罪所得（附表二編
　　號4 ，卷內尚無證據可佐係屬犯罪所得），無從予以宣告沒
　　收。
據上論斷，應依刑事訴訟法第273 條之1 第1 項、第299 條第 1
項前段，判決如主文。
本案經檢察官劉仁慈提起公訴，檢察官廖秀晏到庭執行職務。
中    華    民    國   111    年    5     月    3     日
                  刑事第一庭        法  官    張國隆
以上正本與原本無異。
如不服本判決應於收受送達後20日內向本院提出上訴書狀，並應
敘述具體理由；其未敘述上訴理由者，應於上訴期間屆滿後20日
內向本院補提理由書（均須按他造當事人之人數附繕本）「切勿
逕送上級法院」。
告訴人或被害人如對於本判決不服者，應具備理由請求檢察官上
訴，其上訴期間之計算係以檢察官收受判決正本之日期為準。 
                                    書記官    張馨方
中    華    民    國   111    年    5     月    3     日
附錄本案論罪科刑法條：
組織犯罪防制條例第3 條第1 項
發起、主持、操縱或指揮犯罪組織者，處3 年以上10年以下有期
徒刑，得併科新臺幣1 億元以下罰金；參與者，處6 月以上5 年
以下有期徒刑，得併科新臺幣1 千萬元以下罰金。但參與情節輕
微者，得減輕或免除其刑。 
附表一：
編號 金融卡帳號 測試人 測試時間 測試地點（均為中 國信託銀行ATM ） 測試方式 金融卡餘額  1 丙○○所有之 第一銀行帳號 ：0000000000 0 號金融卡 甲○○ 107 年5 月 23日上午 9 時12分許 南投縣○○鎮○○ 路000 號統一超商 國泰門市（起訴書 誤載為草鞋墩門市 ，應予更正） 捐款10元 23元 （見本院卷 一第82、21 3 頁）  2 丁○○所有之 臺灣銀行帳號 ：0000000000 00號金融卡 甲○○ 107 年5 月 23日上午 9 時56分許 南投縣○○鎮○○ 路000 號1 樓統一 超商福元門市（起 訴書誤載為草鞋墩 門市，應予更正） 捐款10元 56元 （見警卷第 115 頁、偵 卷第42頁、 本院卷一第 79、213 頁 ）  3 丙○○所有之 臺灣企銀帳號 ：0000000000 0 號金融卡 甲○○ 107 年5 月 23日上午 9 時14分許 南投縣○○鎮○○ 路000 號統一超商 國泰門市（起訴書 誤載為草鞋墩門市 ，應予更正） 捐款10元 0 元（見警 卷第109 頁 、本院卷一 第213 頁）  4 華南銀行帳號 ：20120***60 03號金融卡（ 未扣案） 乙○○ 107 年5 月 23日上午10 時5 分許 南投縣○○鎮○○ 路000 號統一超商 國泰門市（起訴書 誤載為京埔門市， 應予更正） 捐款10元 未顯示（見 警卷第 117 頁、本院卷 一第213 頁 ）  5 合庫銀行帳號 ：000000000* **7010號金融 卡（未扣案） 乙○○ 107 年5 月 23日上午10 時3 分許 南投縣○○鎮○○ 路000 號統一超商 國泰門市（起訴書 誤載為京埔門市， 應予更正） 捐款10元 未顯示（見 警卷第 119 頁、本院卷 一第213 頁 ）  6 台灣銀行帳號 ：05800***22 67號金融卡（ 未扣案） 乙○○ 107 年5 月 23日上午10 時4 分許 南投縣○○鎮○○ 路000 號統一超商 國泰門市（起訴書 誤載為京埔門市， 應予更正 ） 捐款10元 未顯示（見 警卷第 121 頁、本院卷 一第213 頁 ） 
附表二：
編號 扣押物品名稱及數量 備註  1 第一銀行帳號：00000000000 號金融卡1 張 甲○○  2 臺灣銀行帳號：000000000000號金融卡1 張 甲○○  3 臺灣企銀帳號：00000000000 號金融卡1 張 甲○○  4 現金新臺幣10,700元 甲○○  5 門號0000000000號行動電話（含SIM 卡）1 支 （廠牌：iPhone） 甲○○  6 門號0000000000號行動電話（含SIM 卡）1 支 （廠牌：acer） 甲○○  7 門號0000000000號行動電話（含SIM 卡）1 支 （廠牌：SAMSUNG） 乙○○